最高法院刑事判決　　　　　　　　一○○年度台上字第九七號
上　訴　人　潘寶旺
　　　　　　黃健安
上列上訴人等因違反山坡地保育利用條例案件，不服台灣高等法
院高雄分院中華民國九十八年七月二十一日第二審判決（九十八
年度上訴字第三九０號，起訴案號：台灣高雄地方法院檢察署九
十七年度偵字第六０一七號、六０一八號），提起上訴，本院判
決如下：
    主  文
原判決撤銷，發回台灣高等法院高雄分院。
    理  由
本件原判決維持第一審論處上訴人等共同犯山坡地保育利用條例
第三十四條第一項非法占用罪（均累犯，各處有期徒刑七月）之
判決，駁回上訴人等在第二審之上訴，固非無見。
惟查：山坡地保育利用條例第三十四條第一項之擅自占用罪，為
刑法竊佔罪之特別規定，本質上含竊佔行為在內，以未經土地所
有權人同意，或對該山坡地無使用權源，擅自占用公有或他人山
坡地為要件。而「竊佔他人之不動產」之竊佔二字，係指乘所有
人或占有人不知之際，占有不動產而言。所稱占有自須客觀上已
將他人之不動產置於自己實力支配之下，此於山坡地保育利用條
例第三十四條第一項之擅自占用罪，亦應為相同之解釋。至客觀
上行為人是否已達占用他人之不動產並移置於自己實力支配之下
之程度，自應綜合相關證據認定之。本件原判決事實認上訴人等
未經土地所有權人或使用權人之同意，僱工清除高雄縣桃源鄉○
○段五地號土地上「原有道路」旁之雜草，以利砂石車行駛往來
於高中段六地號土地，自民國九十五年五月間某日起，「占用」
高中段五地號土地八百十六平方公尺作為道路等情（見原判決第
二頁第一至六行），於理由中亦謂該地號土地上之道路，「前為
台二十線之舊有道路」，自九十二年間公路局興建「塔拉拉魯芙
隧道」後，業已封閉，禁止任何出輛通行等語（見原判決第三頁
倒數第六至三行），如果無訛，該道路係因隧道通車後封閉之舊
有道路，上訴人等駕車通行於該原有道路，有無排除他人使用之
情形，客觀上是否已達佔據他人之土地並置於自己實力支配之下
之程度，而該當山坡地保育利用條例第三十四條第一項之擅自占
用罪之構成要件，即非無再行研求之餘地，因攸關上訴人等究竟
係成立該條之擅自占用之罪或其他罪名，或屬行政罰、民事糾紛
之判斷，依首說開明，自有再加調查、審認之必要。上訴意旨執
以指摘原判決不當，非無理由，應認原判決有撤銷發回之原因。
又原判決不另為無罪之諭知部分（見原判決理由四），基於審判
不可分原則，亦一併發回，併予指明。
據上論結，應依刑事訴訟法第三百九十七條、第四百零一條，判
決如主文。
中    華    民    國  一○○  年    一    月    六    日
                      最高法院刑事第十一庭
                          審判長法官  黃  一  鑫  
                                法官  張  春  福  
                                法官  林  勤  純  
                                法官  陳  國  文  
                                法官  宋  明  中  
本件正本證明與原本無異
                                      書  記  官  
中    華    民    國  一○○  年    一    月   十二   日
                                                      Ｅ